【裁判字號】    96,訴,3754
【裁判日期】    970528
【裁判案由】    新型專利舉發
【裁判全文】
臺北高等行政法院判決
                                     96年度訴字第03754號
                              .
原      告  甲○○
訴訟代理人  林靜文 律師
被      告  經濟部
代  表  人  乙○○（部長）
訴訟代理人  丁○○
參  加  人  丙○○
上列當事人間因新型專利舉發事件，原告不服經濟部中華民國96
年9 月11日經訴字第09606074090 號訴願決定，提起行政訴訟，
並經本院依職權命第三人丙○○參加訴訟，本院判決如下：
    主  文
原告之訴駁回。
訴訟費用由原告負擔。
    事  實
一、事實概要：
    參加人前於民國（下同）89年6 月7 日以「卡固接合器」向
    原處分機關經濟部智慧財產局申請新型專利，經該局編為第
    00000000號審查，准予專利，於公告期滿，並發給新型第20
    3674號專利證書（下稱系爭專利）。嗣原告以系爭專利違反
    核准時專利法第98條第1 項第1 款及第2 項之規定，對之提
    起舉發，案經原處分機關審查，認系爭專利違反核准時專利
    法第98條第2 項之規定，以96年1 月20日（96）智專三（一
    ）02054 字第09620069440 號專利舉發審定書為「舉發成立
    ，應撤銷專利權」之處分（下稱原處分）。參加人不服，提
    起訴願，經經濟部96年9 月11日經訴字第09606074090 號訴
    願決定撤銷原處分，並命原處分機關另為適法之處分，原告
    不服，遂向本院提起行政訴訟。本院依職權命參加人參加訴
    訟。
二、兩造聲明：
  (一)原告聲明：撤銷訴願決定。
  (二)被告聲明：原告之訴駁回。
三、兩造之爭點：
    引證案是否足以證明系爭專利不具進步性？
  (一)原告主張：
    1.系爭專利原核准時專利法第98條第1 項第1 款：「申請前
      已見於刊物或已公開使用」及同條第2 項：「新型係運用
      申請前既有之技術或知識，而為熟習該項技術者所能輕易
      完成且未能增進功效時，雖無前項所項情事，仍不得依本
      法申請取得新型專利」，倘系爭專利功能與89年4 月21日
      公告之第00000000號「椅架之結構改良」新型專利案（下
      稱引證案）證據相同，且其結構更為等效之置換，以及其
      運用申請前之習用技術、知識顯而易知未能增進功效時，
      然該種結構雖不同亦誠不符專利要件，應撤銷其專利權。
    2.第查：
      (1)系爭專利於89年6 月7 日提出申請，92年5 月21日公告
        ，公告號為534236號，且於95年10月19日申請專利範圍
        更正，系爭專利之申請專利範圍更正後內容，主要界定
        在於：
        一種卡固接合器，係具有1 個以上之塊體構成，該些
          塊體於一側設有一擋板，該擋板旁側則設有一承板，
          承板上方設有一缺口，該缺口連設於擋板旁側，擋板
          與承板形成一落差，而有高低之分，而使該些塊體擋
          板與承板對應疊合組成，並於該接合器預定位置處固
          接1 支以上的支撐腳，而達減少材積之目的者。
        如申請專利範圍第1 項所述之卡固接合器，其中，該
          些支撐腳固結在該接合器底部位置者。
      (2)為對本舉發案之訴訟程序及被告對爭議無法備具理由說
        明之過程有完整之瞭解，以避免落入與被告一般錯誤之
        偏差審定，形成訴訟資源上之浪費，茲針對每一程序內
        容加以說明如下：
        原處分之審定理由包括：系爭專利申請專利範圍第1
          項與引證案相較，其1 個以上塊體（對應於引證案之
          第1 、2 定位片23、24）、塊體側之擋板（對應於引
          證案之本體231 、241 ）、具缺口之承板（對應於引
          證案呈凹沉狀之階級抵緣234 、244 ）、擋皮與承皮
          形成一落差有高低之分，而使該些塊體擋板與承板對
          應疊合組成（引證案之一本體與相對階級抵緣間可疊
          組）、於該接合器預定位置處固接1 支以上的支撐腳
          （引證案之椅架固接有第1 、2 腳架21、22），雖然
          系爭專利與引證案間具有系爭專利採「缺口連設於板
          旁側」, 而引證案之階級抵緣234 、244 與本體231
          、241 間顯有一延伸部233 、243 ，惟引證案藉第1
          、第2 定位片可疊組成一椅架結構，並達到利於運輸
          、庫藏及組裝方便快速等目的。至於系爭專利申請專
          利範圍第2 項係主張「該些支撐腳固結在該接合器底
          部位置者」，而引證案之第1 、2 腳架21、22亦是焊
          設於由第1 、第2 定位片所組成之椅架底部者。故系
          爭專利之整體結構係熟習該項技術者以引證案之椅架
          結構所能輕易完成且未能增進功效, 系爭專利申請專
          利範圍第1 、2 項均不具進步性。
        訴願決定理由主要包括：
          (甲)系爭專利更正後之申請專利範圍獨立項第1 項與引
            證案之結構特徵相較，系爭專利之塊體、擋板及承
            板分別對應於引證案之定位片、本體及階級抵緣，
            二案之整體結構近似。
          (乙)引證案之定位片係呈近四分之三圓形狀，其階級抵
            緣與本體之平切緣之間存在一延伸部，階級抵緣與
            本體相互卡設之位置在平行於二定位片之界面方向
            並無重疊。而系爭專利塊體係呈近半圓形狀，承板
            與擋板相互卡設位置（即缺口部位）在平行於二塊
            體之界面方向係呈完全重疊狀態。引證案由於其階
            級抵緣與本體相互卡設之後，左右二側之卡設部位
            幾無疊合，並無相互擋止之作用，使得在無外力扶
            持之情況下，即會發生鬆垮而掉落之現象，而增加
            後續螺鎖組裝作業之不便性。系爭專利具有組裝方
            便及提升作業效率之優點等等。
          (丙)由此可知，被告限於以引證案之定位片及系爭專利
            案之塊體的形狀改變，而認定系爭專利案相較於引
            證案具有可穩固被支撐以利於組裝作業、材料及重
            量較小、堆疊時可節省空間等優點，而做為系爭專
            利具有功效增進及進步性。
      (3)次查，綜觀前述被告於訴願決定所執之理由，顯然極不
        合理，實在無法令原告信服，說明如下：
        系爭專利只是簡單形狀的改變，為一般熟習該項技術
          者所能輕易完成且未能增進功效，更進一步由系爭專
          利之申請專利範圍所主張的內容當中，完全未見有相
          關系爭專利的「塊體呈半圓形狀」，而依系爭專利之
          申請專利範圍明顯所含蓋的範圍不僅僅只為半圓形狀
          ，且系爭專利與引證案均為2 個對應之塊體疊置結合
          成一卡固用接合器，皆能達到節省材積結構功效等，
          但被告卻自行解釋系爭專利之申請專利範圍，而不符
          原申請專利範圍所顯示之範圍內容，做為不公平之解
          釋，實為極不合理。
        再者，系爭專利相較於引證案確實不具有進步性，而
          為簡單的形狀改變，且此種改變係為一般習知技術的
          簡易技術，將兩半圓形之塊體組合係為一般幾合形狀
          的結合，半圓當然會比四分之三圓的面積小，此為一
          般常識，並依行政法院裁判要旨彙編78年度判字第17
          90號所揭櫫：「僅係二習用處理方式所生功效之單純
          相加，未見有相乘功效之增進，並未能產生某一新作
          用或增進該物品某種功效，難謂創新之空間型態與新
          型專利零件不符」，由此可知，系爭專利係依引證案
          的內容可看出，為簡單的改變形狀，不僅未限縮於申
          請專利範圍，且相關內容更為一般技術的改變，而未
          能產生相乘的功效，故系爭專利明顯違反進步性之要
          件，理應撤銷其專利權。
        按專利權為一種排他性的權利，授予一結構如此的權
          利豈可不慎，今系爭專利確實不具有專利的要件，被
          告既知事實，便應作出訴願駁回之決定，以維護專利
          制度的公平性，而被告未對事實做審酌，錯誤解讀系
          爭專利之申請專利範圍顯有失當，而未能以公平合理
          態度審酌原告所呈之理由，顯有違法之處。
      (4)綜上所述，系爭專利根本未符合進步性之核准要件，依
        法應不予專利，惟被告偏執於引證案與系爭專利之不同
        處，而忽略系爭專利之功能及主要技術特徵已完全被引
        證案所揭露，且與引證案比較係為運用申請前之習用技
        術、知識顯而易知，並未能增進功效，不符可准專利要
        件之標的，訴願決定未能依原處分機關及原告之舉發理
        由做出合理之處分，實有偏頗之處，應有重新審理之必
        要。
  (二)被告主張：
    1.本件原處分機關係以，引證案未揭示系爭專利界定其「該
      缺口連設於擋板旁側」，即承板上方之缺口連設於擋板旁
      側，二者結構仍有差異；惟引證案藉第1 、2 定位片可疊
      組成一椅架結構，可達到利於運輸、庫藏及組裝方便快速
      等目的。又系爭專利申請專利範圍第2 項附屬項係主張「
      該些支撐腳固結在該接合器底部位置者」，而引證案之第
      1 、2 腳架亦是焊設於由第1 、2 定位片所組成之椅架底
      部者。故系爭專利之整體結構係熟習該項技術者以引證案
      之椅架結構所能輕易完成且未能增進功效，是系爭專利申
      請專利範圍第1 項及第2 項均不具進步性，乃為「舉發成
      立，應撤銷專利權」之處分。被告則以系爭專利與引證案
      之結構仍有差異，且其差異使得系爭專利較引證案具有可
      穩固被支撐以利於組裝作業、材料及重量較小、堆疊時可
      節省空間等優點，具有功效增進，引證案不足以證明系爭
      專利不具進步性。原處分機關未審及此，遽為「舉發成立
      ，應撤銷專利權」之處分，嫌有未洽，爰撤銷原處分，並
      責由原處分機關另為適法之處分。
    2.原告起訴理由主要訴稱：
      (1)系爭專利之申請專利範圍所主張之內容，並未見系爭專
        利之「塊體呈半圓形狀」，而依其申請專利範圍所載，
        塊體不僅只為半圓形狀，被告卻自行解釋系爭專利之申
        請專利範圍，實有不當。
      (2)系爭專利相較於引證案，僅為簡單形狀之改變，為一般
        熟習該項技術者所能輕易完成者，且系爭專利與引證案
        均為2 個對應之塊體疊置結合成一卡固用結合器，皆能
        達到節省材積結構功效，而未能產生相乘之功效，故系
        爭專利違反其核准時專利法第98條第2 項之規定，不具
        進步性。
    3.按「新型專利權範圍，以說明書所載之申請專利範圍為準
      。必要時，得審酌說明書及圖式。」為系爭專利核准時專
      利法第103 條第2 項所明定；是以，有關新型專利權範圍
      之認定，固應依其申請專利範圍所載內容為之，然在解釋
      申請專利範圍時，仍非不得參照說明書與圖式之記載，並
      就專利案整體創作技術內容考量認定之。經查，系爭專利
      於95年10月19日更正後之申請專利範圍獨立項第1 項所載
      「一種卡固接合器，係具有1 個以上之塊體構成，該些塊
      體於一側設有一擋板，該擋板旁側則設有一承板，承板上
      方設有一缺口，該缺口連設於擋板旁側，擋板與承板形成
      一落差，而有高低之分，而使該些塊體擋板與承板對應疊
      合組成，並於該接合器預定位置處固接一支以上的支撐腳
      ，而達減少材積之目的者。」與引證案之結構特徵相較，
      系爭專利之塊體（10、20）、擋板（21、22）及承板（13
      、23）雖分別對應於引證案之定位片（23、24）、本體（
      231 、241 ）及階級抵緣（234 、244 ），惟引證案之定
      位片（23、24）係呈近3/4 圓之形狀，其階級抵緣與本體
      之平切緣之間存在一延伸部，使得引證案之階級抵緣分別
      插置於所對應之本體之下方時，階級抵緣與本體相互卡設
      之位置在平行於二定位片之界面方向並無重疊。而系爭專
      利之塊體（10、20）依其申請專利範圍所界定之結構特徵
      ，並參酌專利說明書之技術內容及圖式所呈現之形狀係呈
      近半圓形狀，其承板上方之缺口係連設於擋板之旁側，使
      得系爭專利之承板分別插置於所對應之擋板之下方時，承
      板與擋板相互卡設之位置（即缺口部位）在平行於二塊體
      之界面方向係呈完全重疊狀態。故二案之結構特徵並不相
      同，並非原告起訴理由所稱僅係簡單形狀之改變。又引證
      案之階級抵緣（234 、244 ）與本體（231 、241 ）相互
      卡設之後，二側之卡設部位幾無疊合對應，因此並無相互
      擋止之作用，使得在無外力扶持之情況下，即會發生鬆脫
      掉落之現象，此提高了後續螺鎖組裝作業之不便性。而系
      爭專利之承板（13、23）與擋板（11、21）相互卡設之後
      ，左右二側之卡設部位呈完全重疊對應狀態，故二塊體在
      卡設之後可相互擋止固定，不會發生鬆脫掉落之問題，具
      有組裝方便及增進作業效率之優點。此外，比較引證案與
      系爭專利之形狀，在儲存及堆疊時，系爭專利較引證案亦
      具有節省空間之優點。是以，兩案結構上仍具有差異，且
      系爭專利之結構特徵較引證案具有可穩固被支撐以利於組
      裝作業、材料及重量較小、堆疊時可節省空間等優點，具
      有功效增進，自具進步性。
    4.次查，引證案既不足以證明系爭專利申請專利範圍第1 項
      獨立項不具進步性，自亦無法證明依附於該第1 項獨立項
      之第2 項附屬項，不具進步性。原處分機關未審及此，遽
      為「舉發成立，應撤銷專利權」之處分，嫌有未洽。是被
      告所為原處分撤銷，並責由原處分機關另為適法之處分之
      決定，並無不合。
  (三)參加人主張：未到場陳述意見。
    理  由
一、按凡對物品之形狀、構造或裝置之創作或改良，而可供產業
    上利用者，得依法申請取得新型專利，為系爭專利核准時專
    利法第97條及第98條第1 項所明定。另新型如「係運用申請
    前既有之技術或知識，而為熟習該項技術者所能輕易完成且
    未能增進功效時」，不得依法申請取得新型專利，復為同法
    第98條第2 項所明定。
二、本件系爭第00000000號「卡固接合器」新型專利舉發案，以
    系爭專利95年10月19日申請專利範圍更正本為審查依據。系
    爭專利更正後申請專利範圍共2 項，第1 項為獨立項，第2
    項為附屬項，其係具有1 個以上之塊體構成，該些塊體於一
    側設有一擋板，該擋板旁側則設有一承板，承板上方設有一
    缺口，該缺口連設於擋板旁側，擋板與承板形成一落差，而
    有高低之分，而使該些塊體擋板與承板對應疊合組成，並於
    該接合器預定位置處固接1 支以上的支撐腳，而達減少材積
    之目的者。原告所提舉發證據1 為系爭專利92年5 月21日公
    告本，證據2 為89年4 月21日公告之第00000000號「椅架之
    結構改良」新型專利案（即引證案）；另95年7 月19日舉發
    補充理由書附件1 為「台大嚴慶齡工業研究所中心」出具之
    「專利技術鑑定報告」，附件2 為「中國機械工程學會」出
    具之「專利侵害鑑定分析報告」，附件3 為「財團法人中華
    工商研究院」出具之「椅架之結構改良與卡固接合器之專利
    實質相同比對鑑定研究報告書」，附件4 為臺灣苗栗地方法
    院民事庭通知書影本。
三、原處分機關審查略以，系爭專利申請專利範圍第1 項與引證
    案相較，系爭專利界定其「該缺口連設於擋板旁側」，即承
    板上方之缺口連設於擋板旁側；然引證案之對應結構階級抵
    緣（對應於系爭專利之承板）與本體（對應於系爭專利之擋
    板）之平切緣間顯間隔有一延伸部，而非「連設」，二者結
    構仍有差異，是系爭專利具新穎性。又系爭專利申請專利範
    圍第2 項係依附於申請專利範圍第1 項獨立項之附屬項，引
    證案尚不足證明系爭專利申請專利範圍第1 項獨立項不具新
    穎性，亦不足以證明系爭專利申請專利範圍第2 項附屬項不
    具新穎性。系爭專利申請專利範圍第l 項與引證案相較，其
    1 個以上塊體（對應於引證案之第1 、2 定位片）、塊體側
    之擋板（對應於引證案之本體）、具缺口之承板（對應於引
    證案呈凹沉狀之階級抵緣）、擋板與承板形成一落差有高低
    之分，而使該些塊體擋板與承板對應疊合組成（引證案之一
    本體與相對階級抵緣間可疊組）、於該接合器預定位置處固
    接1 支以上的支撐腳（引證案之椅架固接有第1 、2 腳架）
    。雖然系爭專利與引證案間具有系爭專利採「缺口連設於擋
    板旁側」，而引證案之階級抵緣與本體間顯有一延伸部，惟
    引證案藉第1 、2 定位片可疊組成一椅架結構，並達到利於
    運輸、庫藏及組裝方便快速等目的。至於系爭專利申請專利
    範圍第2 項附屬項係主張「該些支撐腳固結在該接合器底部
    位置者」，而引證案之第1 、2 腳架亦是焊設於由第1 、2
    定位片所組成之椅架底部者。故系爭專利之整體結構係熟習
    該項技術者以引證案之椅架結構所能輕易完成且未能增進功
    效，是系爭專利申請專利範圍第1 項及第2 項均不具進步性
    ，違反核准時專利法第98條第2 項之規定，乃為「舉發成立
    ，應撤銷專利權」之處分。
四、參加人不服，提起訴願，經經濟部96年9 月11日經訴字第09
    606074090 號訴願決定撤銷原處分，並命原處分機關另為適
    法之處分。原告不服，提起行政訴訟，並為事實欄所載各節
    之主張，是本件應審酌者厥為：引證案是否足以證明系爭專
    利不具進步性？
五、經查：
  (一)系爭專利於95年10月19日更正後之申請專利範圍獨立項第1
    項與引證案之結構特徵相較，系爭專利之塊體、擋板及承板
    分別對應於引證案之定位片、本體及階級抵緣，雖然二案之
    整體結構近似，但引證案之定位片係呈近四分之三圓形狀，
    其階級抵緣與本體之平切緣之間存在一延伸部，使得引證案
    之階級抵緣分別插置於所對應之本體之下方時，階級抵緣與
    本體相互卡設之位置在平行於二定位片之界面方向並無重疊
    。而系爭專利之塊體係呈近半圓形狀，其承板上方之缺口係
    連設於擋板之旁側，使得系爭專利之承板分別插置於所對應
    之擋板之下方時，承板與擋板相互卡設之位置（即缺口部位
    ）在平行於二塊體之界面方向係呈完全重疊狀態。此二案在
    結構上之差異使得系爭專利之2 個塊體藉由擋板與承板相互
    卡設之後，左右二側之擋板／承板組合呈完全重疊狀態，可
    相互擋止，而能被支撐腳穩固地支撐在地面上，在無須外力
    扶持的情況下，即能進行後續之螺鎖組裝作業。而引證案由
    於其階級抵緣與本體相互卡設之後，左右二側之卡設部位幾
    無疊合，並無相互擋止之作用，使得在無外力扶持之情況下
    ，即會發生鬆垮而掉落之現象，而增加後續螺鎖組裝作業之
    不便性。是系爭專利具有組裝方便及提升作業效率之優點。
  (二)再者，系爭專利之塊體呈半圓形狀，而引證案之定位片則呈
    近四分之三圓形狀，就單一塊體（或定位片）而言，系爭專
    利之材料及重量均較引證案小。又塊體（定位片）在堆疊貯
    存時，系爭專利亦具有節省空間之優點。因此，系爭專利之
    結構特徵較引證案具有可穩固被支撐以利於組裝作業、材料
    及重量較小、堆疊時可節省空間等優點，具有功效增進及進
    步性。引證案既不足以證明系爭專利申請專利範圍第1 項獨
    立項不具進步性，自亦無法證明依附於該第1 項獨立項之第
    2 項附屬項，不具進步性。
  (三)原告雖稱：系爭專利之申請專利範圍所主張之內容，並未見
    系爭專利之「塊體呈半圓形狀」，而依其申請專利範圍所載
    ，塊體不僅只為半圓形狀，被告卻自行解釋系爭專利之申請
    專利範圍，實有不當云云。惟查：
    1.按「新型專利權範圍，以說明書所載之申請專利範圍為準
      。必要時，得審酌說明書及圖式。」為系爭專利核准時專
      利法第103 條第2 項所明定；是以，有關新型專利權範圍
      之認定，固應依其申請專利範圍所載內容為之，然在解釋
      申請專利範圍時，仍非不得參照說明書與圖式之記載，並
      就專利案整體創作技術內容考量認定之。
    2.查系爭專利於95年10月19日更正後之申請專利範圍獨立項
      第1 項係記載「一種卡固接合器，係具有1 個以上之塊體
      構成，該些塊體於一側設有一擋板，該擋板旁側則設有一
      承板，承板上方設有一缺口，該缺口連設於擋板旁側，擋
      板與承板形成一落差，而有高低之分，而使該些塊體擋板
      與承板對應疊合組成，並於該接合器預定位置處固接一支
      以上的支撐腳，而達減少材積之目的者。」而系爭專利之
      塊體（10、20）依其申請專利範圍所界定之結構特徵，並
      參酌專利說明書之技術內容及圖式所呈現之形狀，係呈近
      半圓形狀，是訴願決定以此認定「塊體呈半圓形狀」，自
      無不合。
  (四)原告又稱：系爭專利相較於引證案，僅為簡單形狀之改變，
    為一般熟習該項技術者所能輕易完成者，且系爭專利與引證
    案均為2 個對應之塊體疊置結合成一卡固用結合器，皆能
    達到節省材積結構功效，而未能產生相乘之功效，故系爭專
    利不具進步性云云。惟查：
    1.如前所述，系爭專利與引證案二者之結構特徵並不相同，
      並非原告起訴理由所稱僅係簡單形狀之改變。又引證案之
      階級抵緣（234 、244 ）與本體（231 、241 ）相互卡設
      之後，二側之卡設部位幾無疊合對應，因此並無相互擋止
      之作用，使得在無外力扶持之情況下，即會發生鬆脫掉落
      之現象，此提高了後續螺鎖組裝作業之不便性。而系爭專
      利之承板（13 、23 ）與擋板（11、21）相互卡設之後，
      左右二側之卡設部位呈完全重疊對應狀態，故二塊體在卡
      設之後可相互擋止固定，不會發生鬆脫掉落之問題，具有
      組裝方便及增進作業效率之優點。
    2.此外，比較引證案與系爭專利之形狀，在儲存及堆疊時，
      系爭專利較引證案亦具有節省空間之優點。是以，兩案結
      構上仍具有差異，且系爭專利之結構特徵較引證案具有可
      穩固被支撐以利於組裝作業、材料及重量較小、堆疊時可
      節省空間等優點，具有功效增進，自具進步性。
  (五)至於原告所舉前揭舉發補充理由書附件1 、2 及3 等專利侵
    害鑑定報告書，係以更正前系爭專利申請專利範圍提出見解
    ，且係就待鑑定物是否落入專利權之範圍提出比對意見，而
    本件係以舉發證據判斷系爭專利是否符合專利要件，兩者判
    斷之標的及法理不同，不能互相援引作為舉發證據技術內容
    已揭露系爭專利技術特徵之依據。
六、綜上，原告所述，要不足採，從而被告以引證案不足證明系
    爭專利不具進步性，爰將原處分撤銷，由原處分機關就首揭
    法條之其他構成要件重行審酌後，另為適法處分之決定並無
    不法，原告徒執前詞，訴請撤銷，為無理由，應予駁回。
七、兩造其餘攻擊防禦方法均與本件判決結果不生影響，故不逐
    一論述，併此敘明。
據上論結，本件原告之訴為無理由，爰依行政訴訟法第98條第1
項前段，判決如主文。
中    華    民    國    97    年     5    月   28     日
                    臺北高等行政法院第二庭
                              審判長法  官  徐  瑞  晃
                                    法  官  畢  乃  俊
                                    法  官  陳  金  圍
上為正本係照原本作成。
如不服本判決，應於送達後20日內，向本院提出上訴狀並表明上
訴理由，如於本判決宣示後送達前提起上訴者，應於判決送達後
20日內補提上訴理由書（須按他造人數附繕本）。
中    華    民    國    97    年    5     月    28    日
                                    書記官  陳  可  欣


司法院資訊處製作；財團法人民間司法改革基金會備份。
